臺灣臺中地方法院民事判決　　　　　　　100年度訴字第856號
原　　　告　蔡承謀
訴訟代理人　蔡志忠律師
複代理人　　謝英吉律師
被　　　告　行政院農業委員會林務局東勢林區管理處
法定代理人　陳奕煌
訴訟代理人　湯光民律師
複代理人　　蔡瑞琪
上列當事人間債務人異議之訴事件，本院於民國100年6月2日言
詞辯論終結，判決如下：
    主  文
原告之訴駁回。
訴訟費用由原告負擔。
    事實及理由
一、原告起訴主張：
(一)、緣被告請求原告返還土地，命原告應將坐落臺中縣和平鄉（
    現改制為臺中市和平區）大甲溪事業區第2林班假44地號，
    面積0.7084公頃如附圖所示之土地，地上物予以拆除或剷除
    ，並將土地返還被告，於民國（下同）96年4月11日經本院
    豐原簡易庭以95年度豐簡字第1085號判決確定在案（下稱本
    件確定判決）。嗣被告執上開簡易民事確定判決及其確定證
    明書為執行名義，對原告為強制執行（即本院99年度司執字
    第93167號返還土地強制執行事件），且現該強制執行程序
    尚未終結。惟因上開簡易民事訴訟進行中，總統曾於96年3
    月28日下午4時接見台灣農奴聯盟（包括原告等遭林務局以
    終止租約為由提出拆屋還地之農民）之陳情，行政院農業委
    員會林務局亦派員列席，並於會後將會談結論簽奉行政院農
    業委員會核示後，於96年4月9日以林政字第0961720473號函
    指示被告：有關農墾陳情事項，總統將再訂期召集會議研商
    ，貴處轄內出租國有林地違約之尚未起訴請求返還林地者，
    暫緩起訴；訴訟中者，先行合意停止；判決確定案件，暫緩
    聲請強制執行；已進入執行程序之案件，均延緩執行，並俟
    總統訂期協調後再行辦理等語，而賦予被告對於判決確定案
    件聲請強制執行之條件限制，易言之，有關農墾陳情事項於
    總統協調而有結果之條件成就前，被告應不得持法院確定判
    決聲請強制執行。從而，被告依其上級機關函示意旨，本應
    暫緩聲請執行而不得聲請強制執行，惟被告卻仍遽予聲請對
    原告強制執行，是被告對原告所為之強制執行程序，於法自
    有未合。
(二)、次按，行政機關對於立法院所制定之法律，或於制訂法律前
    ，立法機關對於行政機關之行政行為作出禁止或停止執行之
    附帶決議，基於「依法行政原則」，行政機關即應遵行，國
    家執行職務行使公權力，基於依法行政原則，須以依從法規
    為前提，行政機關本負有應維持公權力行使之「合法性」及
    「正當性」之責任與義務。經查，立法院於97年4月24日第
    七屆第1會期經濟委員會第20次全體委員會議時，行政院農
    業委員會林務局提出之「國土復育條例立法要旨與國土復育
    策略方案暨行動計畫執行情形」，上揭討論案關於國土復育
    策略方案暨行動計畫執行情形，即包括被告所有終止租約起
    訴送法院強制執行之土地，斯時經過全體經濟建設立法委員
    討論後，以臨時提案之方式做出以下決議：國土復育條例尚
    未完成立法前，所執行之國土復育方案暨行動計畫，並無針
    對環境保護及人民權益二者取得平衡的詳細專業評估與滅碳
    規劃，嚴重影響國家未來發展，且意圖規避民意機關之監督
    ，應立即停止執行，俟本院三讀通過後再依法執行，此有立
    法院於97年4月28日第七屆第1會期經濟委員會第21次全體委
    員會議議事錄紀錄可稽，而上揭決議係發生於本件執行名義
    成立之後，可認原告對於被告之強制執行已有消滅或妨礙債
    權人請求之事由發生，被告依法應不得再對原告為強制執行
    。
(三)、第查，兩造返還土地事件判決確定後，行政院依上開總統指
    示，於96年7月3日召集各部會研商會議指示：行政院組專案
    小組，由劉政務委員玉山、吳政務委員澤成擔任共同召集人
    ，邀集內政部、經建會、經濟部、原民會、教育部、法務部
    、農委會等召開專案小組會議，會議研議以下五項處理原則
    ：
  1.已寄存證信函通知終止租約，但尚未起訴者56筆，51.93公
    頃，由原承租人經法院公證承諾於1年內完成每公頃均勻種
    植600株造林木，並經檢查合格者，恢復租約，否則應無條
    件收回林地。
  2.已起訴但尚未判決確定者，計200筆，149.71公頃，由原承
    租人承諾於1年內完成每公頃均勻種植600株造林木，經檢查
    合格，並支付林務局付出之裁判費及律師費等相關費用者，
    同意於訴訟上辦理和解，恢復租約，否則應無條件收回林地
    。
  3.承租人已依法院和解交回租地及已判決交回土地尚未執行者
    計63筆，47.61公頃，由原承租人經法院公證承諾於1年內完
    成每公頃均勻種植600株造林木，經檢查合格，並支付林務
    局付出之裁判費及律師費等相關費用及返還不當得利之費用
    者，恢復租約，否則照案執行。
  4.租地內有違規建築物或工作物者，應先拆除後，再依上述1.
    2.3.項原則辦理。
  5.判決確定，已強制執行收回者，不再給予租約，此並有「終
    止租約者恢復租約實施計畫」紀錄影本乙份可稽。
    嗣林務局以97年1月29日農林務字第0970104529號函呈報「
    原墾農民陳情訴求案實施計畫（草案）」，經行政院以97年
    2月21日院臺農字第0970004763號函准予照核復事項辦理，
    其核復事項第一點即謂：所報「原墾農民訴求還我土地實施
    計畫」、「國土保安計畫─解決土石流災害具體執行計畫終
    止租約者恢復租約實施計畫」、「國有林地暫准放租建地、
    水田旱地給解除林地實施計畫」、「國有林地濫墾地補辦清
    理作業要點暨國有林地濫墾地補辦清理實施計畫」、「國立
    臺灣大學生物資源暨農學院實驗林管理處契約林地處理實施
    計畫」等5項個別計畫，核與貴會96年9月17日向總統報告之
    處理原則尚符，業已備查，請洽促各主管機關本於權責落實
    辦理。嗣行政院農業委會於97年3月5日以農林務字第097010
    9686號函轉頒上開行政院所核復之「原墾農民陳情訴求案實
    施計畫（草案）」，要求其所轄林務局依該核復事項辦理，
    而行政院農業委員會林務局於97年3月7日復以林政字第0971
    604264號函轉頒上開行政院核復之「原墾農民陳情訴求案實
    施計畫」，要求其所屬，包含被告在內之各林區管理處速依
    計畫內容及作業時程落實辦理等語。足見本件判決確定後，
    被告已另同意由原承租人經法院公證承諾於1年內完成每公
    頃均勻種植600株造林木，經檢查合格，並支付林務局付出
    之裁判費及律師費等相關費用及返還不當得利之費用者，得
    以恢復租約，可證本件執行名義成立後確有妨礙或足以使執
    行名義之請求權及執行力消滅之原因事實存在。
(四)、基上，本件執行名義成立後確有妨礙或足以使執行名義之請
    求權及執行力消滅之原因事實存在，原告之訴自有理由。並
    聲明：本院99年度司執字第93167號強制執行事件對原告所
    為之強制執行程序應予撤銷。
二、被告則以：
(一)、上述立法院97年4月28日第七屆第1會期經濟委員會第21次全
    體委員會議議事錄紀錄係針對「國土復育條例立法要旨與國
    土復育策略方案暨行動計畫執行情形」做決議，然該議題與
    被告是否有權終止系爭契約所依憑之「台灣省國有林事業區
    出租造林辦法」及本件原告是否屬無權占有完全無涉。原告
    隨意引用該與本案無關之議事錄紀錄即欲向被告提起異議之
    訴，實無理由；且立法院全體委員會議議事錄紀錄並非經立
    法院三讀通過，總統公布施行之法律，其內容倘與本件終止
    租賃契約依憑之台灣省國有林事業區出租造林地管理辦法等
    法規命令相牴觸時，則無任何拘束法律內容之效力。
(二)、再者，原告是否屬無權占有等爭點，既經本院豐簡字第1085
    號判決闡釋相關法律見解並已確定，原告自應受其拘束，不
    得再為反於該判決意旨之主張；且原告針對該爭點亦有提出
    抗辯，甚至最高法院51年台上字第665號判例意旨亦認定既
    判力之範圍，不僅關於其言詞辯論終結前所提出之攻擊防禦
    方法有之，即其當時得提出而未提出之攻擊防禦方法亦有之
    。因此原告縱使於判決確定後，另行主張其他事由證明伊為
    有權占有云云，然依上開判例意旨，原審判決業已具既判力
    ，原告於本案之主張即難謂構成有消滅或妨礙被告請求之事
    由發生，故原告提起本件異議之訴，實無理由。
(三)、至於原告所提之總統接見台灣農奴聯盟陳情討論事項之內容
    亦與本案無涉，此應由原告負舉證責任。退萬步言，縱使該
    議題與本案有些許關係，然按「實施強制執行時，經債權人
    同意者，執行法院得延緩執行。」強制執行法第10條第1項
    之規定，可知延緩執行之前提要件係經債權人同意，然本件
    債權人即被告根本未曾同意延緩執行。而原告所提之總統將
    定期召集會議研商究係訂於何時，亦未有確定日期，倘無期
    限等待拖延，亦有損債權人即被告權益，顯與強制執行法之
    立法理由有違，故原告起訴主張顯無理由等語，資為抗辯。
(四)、聲明：原告之訴駁回。
三、本件經兩造整理不爭執事項並協議簡化爭點如下：
(一)、兩造不爭之事實：
  1.被告執本院95年度豐簡字第1085號民事判決及其確定證明書
    為執行名義對原告為強制執行（本院99年度司執字第93167
    號返還土地強制執行事件），該強制執行程序尚未終結。
  2.上開本院95年度豐簡字第1085號民事判決主文第一、二項記
    載「被告應將坐落台中縣和平鄉大甲溪事業區第2林班假44
    地號，面積零點柒零捌肆公頃如附圖所示之土地，地上物予
    以拆除或剷除，並將土地返還原告。被告應自中華民國95年
    12月24日起至交還前述土地予原告之日止，按年給付原告新
    臺幣伍仟柒佰肆拾元。」
  3.兩造所提證物形式上均為真正。
(二)、兩造爭執重點：原告主張本件執行名義成立後，有足以致執
    行名義之請求權及執行力消滅或妨礙之原因事實存在，是否
    有理由？
四、本院之判斷：
(一)、按強制執行法第14條第1項規定之債務人異議之訴，須執行
    名義成立後，有消滅或妨礙債權人請求之事由發生，始得提
    起。所謂消滅債權人請求之事由，例如清償、提存、抵銷、
    免除、混同、債權讓與、債務承擔、更改、消滅時效完成、
    解除條件成就、契約解除或撤銷、另訂和解契約，或其他類
    此之情形。所謂妨礙債權人請求之事由，例如債權人同意延
    期清償、債務人行使同時履行抗辯權等（（最高法院98年度
    台上字第1899號、94年度台上字第671號判決意旨參照），
    合先敘明。
(二)、查本件原告雖以前詞主張行政院農業委員會林務局曾於96年
    4 月9日以林政字第0961720473號函指示被告：有關農墾陳
    情事項，總統將再訂期召集會議研商，貴處轄內出租國有林
    地違約之尚未起訴請求返還林地者，暫緩起訴；訴訟中者，
    先行合意停止；判決確定案件，暫緩聲請強制執行；已進入
    執行程序之案件，均延緩執行，並俟總統訂期協調後再行辦
    理等語，而賦予被告對於判決確定案件聲請強制執行之條件
    限制，易言之，有關農墾陳情事項於總統協調而有結果之條
    件成就前，被告應不得持法院確定判決聲請強制執行。及立
    法院曾於97年4月24日第七屆第1會期經濟委員會第20次全體
    委員會議時，以臨時提案之方式做出以下決議：國土復育條
    例尚未完成立法前，所執行之國土復育方案暨行動計畫，並
    無針對環境保護及人民權益二者取得平衡的詳細專業評估與
    滅碳規劃，嚴重影響國家未來發展，且意圖規避民意機關之
    監督，應立即停止執行，俟本院三讀通過後再依法執行等語
    。及兩造返還土地事件判決確定後，行政院依總統指示，於
    96 年7月3日召集各部會研商會議指示召開專案小組會議，
    會議研議五項處理原則。嗣林務局以97年1月29日農林務字
    第0970104529號函呈報「原墾農民陳情訴求案實施計畫（草
    案）」，經行政院以97年2月21日院臺農字第0970004763號
    函准予照核復事項辦理。行政院農業委會又於97年3月5日以
    農林務字第0970109686號函轉頒上開行政院所核復之「原墾
    農民陳情訴求案實施計畫（草案）」，要求其所轄林務局依
    該核復事項辦理，而行政院農業委員會林務局於97年3月7日
    復以林政字第0971604264號函轉頒上開行政院核復之「原墾
    農民陳情訴求案實施計畫」，要求其所屬，包含被告在內之
    各林區管理處速依計畫內容及作業時程落實辦理等語，足見
    本件判決確定後，被告已另同意由原承租人經法院公證承諾
    於1年內完成每公頃均勻種植600株造林木，經檢查合格，並
    支付林務局付出之裁判費及律師費等相關費用及返還不當得
    利之費用者，得以恢復租約，可證本件執行名義成立後確有
    妨礙或足以使執行名義之請求權及執行力消滅之原因事實存
    在等語。並提出行政院農業委員會林務局96年4月9日林政字
    第0961720473號函影本1份、立法院於97年4月28日第七屆第
    1 會期經濟委員會第21次全體委員會議議事錄紀錄影本1份
    、『終止租約者恢復租約實施計畫』紀錄影本1份、行政院
    97 年2月21日院臺農字第0970004763號函及附件影本1份、
    行政院農業委員會97年3月5日農林務字第0970109686號函影
    本1份、行政院農業委員會林務局97年3月7日林政字第09716
    042 64號函影本1份、台中市○○區○○段第2號地籍謄本正
    本1份、康禾法律事務所100年5月18日（100）律字第000068
    號函、有關永久性安置榮民竹林保育人陳情保育地返還本處
    後之後續配套措施會議紀錄等件為證。惟原告上開主張，均
    為被告所否認，並以前詞置辯。按所有人對於無權占有或侵
    奪其所有物者，得請求返還之。對於妨害其所有權者，得請
    求除去之。有妨害其所有權之虞者，得請求防止之。民法第
    767條第1項定有明文。本件被告對原告提起返還土地等事件
    之訴訟，既經本院豐原簡易庭以95年度豐簡字第1085號民事
    判決確定，是原告以上開判決及其確定證明書為執行名義對
    原告為本件強制執行（本院99年度司執字第93167號返還土
    地強制執行事件），於法自屬有據。原告雖舉上開立法院97
    年4月24日第七屆第1會期經濟委員會第20次全體委員會議議
    事錄為主張，然其臨時提案全文為「行政院經濟建設委員會
    於『國土復育條例』尚未完成立法前，所執行之『國土復育
    方案暨行動計畫』，並無針對環境保護及人民權益二者取得
    平衡的詳細專業評估與滅碳規劃，嚴重影響國家未來發展，
    且意圖規避民意機關之監督，應立即停止執行，俟本院三讀
    通過後再依法執行」（本院卷第13頁），顯然該決議乃針對
    行政院經濟建設委員會所執行之『國土復育方案暨行動計畫
    』所為，並非對被告本件返還土地事件所為，自難為不利於
    被告之認定。又依前開說明，原告其餘主張，不外屬行政機
    關對於與行政院農業委員會林務局轄下有關農墾或造林租約
    事項之處理原則之內部行政指導事項，並無法律效果之拘束
    力，雖得供作行政機關處理之依循，然被告行政政策是否改
    變，為其行政權（裁量權）之行使事項，尚難謂在實體法（
    私法）權利義務關係上，已有消滅或限制被告權利行使之法
    律效果，本件被告既已明白表示其未同意延緩執行，自難認
    在實體上已有強制執行法第14條第1項所規定之執行名義成
    立後，有消滅或妨礙債權人請求之事由發生事由存在，原告
    主張尚屬無據。
五、綜上所述，本件原告之主張，尚難認已有強制執行法第14條
    第1項所規定之執行名義成立後，有消滅或妨礙債權人請求
    之事由發生事由存在，其主張與債務人異議之訴之要件尚有
    未合。從而，原告依上開法律規定，提起本件債務人異議之
    訴，請求判決本院99年度司執字第93167號強制執行事件對
    原告所為之強制執行程序應以撤銷，為無理由，應予駁回。
六、本件判決之基礎已臻明確，兩造其餘攻擊防禦方法及舉證，
    核與判決無影響，爰不另一一論述；又原告雖另主張其已函
    文立法院，就上開立法院於97年4月24日第七屆第1會期經濟
    委員會第20次全體委員會議時，以臨時提案之方式做出之決
    議，有無拘束行政院及其所屬機關之效力乙事表示意見，請
    求本院准許兩造合意停止或待立法院函覆原告後再續行本件
    訴訟程序等語，然立法院上開決議並非針對被告本件執行行
    為所為，已據前述，且被告亦明白表示不同意合意停止訴訟
    ，故本件並不符合停止訴訟之要件，均併此敘明。
七、訴訟費用負擔之依據：民事訴訟法第78條。
中    華    民    國   100    年    6     月    16    日
                  民事第一庭          法  官  洪堯讚
一、右為正本係照原本作成。
二、如不服本判決，應於判決送達後20日內，向本院提出上訴狀
    （須按他造當事人之人數附繕本），如委任律師提起上訴者
    ，應一併繳納上訴審裁判費。
三、提起上訴，應以上訴狀表明(一)對於第一審判決不服之程度，
    及應如何廢棄或變更之聲明，(二)上訴理由（民事訴訟法第
    441條第1項第3款、第4款），提出於第一審法院。
中    華    民    國   100    年    6     月    16    日
                                      書記官  陳貴卿